最高法院民事判決　　　　　　　　　　　　　　　八十七年度台上字第二二七一號
　　上　訴　人　張義生
　　被 上訴 人　鍾華興
右當事人間請求返還無權占有土地事件，上訴人對於中華民國八十六年十一月十八日
台灣高等法院第二審更審判決（八十六年度上更(二)字第一七三號），提起上訴，本院
判決如左：
    主  文
原判決除假執行部分外廢棄，發回台灣高等法院。
    理  由
本件上訴人主張：被上訴人居住之台北縣中和市○○街六巷十五號房屋（下稱系爭房
屋）無權占用伊所有坐落同市○○段廟子尾小段八五之二二號土地如第一審判決附圖
（下稱附圖）所示紅色部分，三十三平方公尺（下稱系爭土地），致伊受有不能使用
系爭土地之損害等情。求為命被上訴人交還系爭土地，並自民國八十一年六月二十一
日起至交還土地之日止，按年給付新台幣（下同）二萬四千元損害金之判決（上訴人
損害金之請求，超過上開金額及請求拆屋部分，經第一、二審分別判決其敗訴確定）
。
被上訴人則以：上訴人之前手范潮河同意提供系爭土地，由台北縣中和鄉公所（現改
制為台北縣中和市公所，下稱中和鄉公所) 出資三百元興建系爭房屋，但就系爭土地
之糾紛，則於四十七年間經中和鄉調解委員會調解成立，由范潮河同意伊妻陳世使
用系爭土地，至反攻大陸時止。現使用借貸期限尚未屆至，自不得請求交還。且范潮
河僅將基地出售於上訴人，上訴人顯有默示同意系爭房屋繼續使用系爭土地，而有法
定地上權存在；縱無地上權之設定，亦有最高法院四十八年台上字第一四五七號判例
之適用等語。資為抗辯。
原審以：系爭土地原為范潮河所有，於五十四年一月五日由上訴人買受，於同年九月
二十五日完成登記；而被上訴人居住使用之系爭房屋占用系爭土地，為兩造所不爭，
並經第一審會同台北縣中和地政事務所測量無訛，固堪信為真實。惟查范潮河與陳世
等人於四十七年十二月十八日經中和鄉調解該委員會成立調解，范潮河同意陳世
繼續居住現有竹屋（即系爭房屋）至反攻大陸完成為止，有調解書可稽，且被上訴人
於第一審亦自認伊係以妻陳世之名義為調解相對人，伊係依此調解而居住該屋，伊
為系爭房地之占有人，確係本於使用借貸而占用系爭土地無誤。惟按土地與房屋為各
別之不動產，各得單獨為交易之標的，且房屋性質上不能與土地使用權分離而存在，
亦即使用房屋必須使用該房屋之基地，故土地及房屋同屬一人，而將土地及房屋分開
同時或先後出賣，其間雖無地上權設定，然除有特別情事，可解釋為當事人之真意，
限於賣屋而無基地之使用外，均應推斷土地承買人默許房屋承買人繼續使用土地。查
系爭房屋於四十七年十二月十八日之前即已完成建築，由被上訴人居住，為上訴人所
不爭，且上訴人原住系爭房屋所在同街六之一號，於五十三年六月二十一日與范潮河
訂立土地買賣契約書購買系爭土地時，應知悉該屋已存在，惟買賣雙方並未就地上建
物約定如何處理，顯見雙方有默示同意系爭房屋繼續存在。系爭房屋並非現中和市公
所所有，經該所公產管理員黃壽男證述明確，並有台北縣中和市公所函可按。矧范潮
河為系爭房屋坐落土地之地主，其於四十七年間成立上開調解，既約定陳世繼續住
居現有竹屋至反攻大陸完成為止，但遷回大陸時無條件交還范潮河云云。倘系爭房屋
非范潮河所有，范潮河依據何權利得聲請調解委員會調解同意被上訴人繼續居住，又
何以於被上訴人遷回大陸時無條件收回房屋？再房屋果如上訴人所主張係被上訴人無
權占有興建，則范潮河直接聲請調解返還無權占有土地即可，應無須就其上之建物為
准許被上訴人繼續居住至反攻大陸完成為止；調解書並就房屋之交還、轉讓、轉租，
及修繕等事項為約定，系爭房屋又未辦理建物所有權第一次登記，范潮河為系爭房屋
坐落土地之地主，推定其為系爭房屋之所有人，應無不合。雖上訴人主張，被上訴人
於第一審已自認系爭房屋非原地主范潮河所有，證人李榮廷亦證稱，房屋係廟裡蓋的
云云。惟系爭房屋業經中和市公所以八五北縣中財字第一九八三四號函復非屬伊所有
，已如前述。參由調解書第一條、第二條記載之意旨以觀，足認系爭房屋係由范潮河
建造後交付被上訴人及其妻陳世使用，否則斷無以范潮河為聲請人並約定將來交還
於范潮河之理，再調解書僅載福和宮為關係人而非聲請人，顯見福和宮應非系爭房屋
之所有人。證人李榮廷上開系爭房屋為福和宮所建之證述，尚乏證據證明，應屬個人
推測之意見，不足採信。又被上訴人已迭再陳稱上述自認係聽聞而來，且無證據足證
與事實相符，足認其自認係出於錯誤，上訴後既經依法撤銷，自不生自認之效力。準
此，該土地及房屋既均同屬一人即范潮河所有，而范潮河將系爭土地售於上訴人之前
，業經調解將系爭房屋提供被上訴人居住至反攻大陸完成止，自得類推適用最高法院
四十八年台上字第一四五七號判例「推斷土地承買人默許房屋承買人繼續使用土地」
之意旨，認被上訴人有正當權源，得繼續使用系爭土地。再者，上開調解書僅就使用
系爭房屋之使用為約定，並無何關於返還系爭土地之約定，微論被上訴人已否認有將
系爭房屋轉租之情事，縱令屬實，上訴人以被上訴人將系爭房屋轉租於第三人林世源
，每月收取租金四千元，違反調解之限制，依調解書之約定，請求返還系爭土地，亦
非有據。另上訴人請求被上訴人拆除及遷讓系爭房屋部分又遭判決敗訴確定，則被上
訴人未拆除房屋，即無從交還土地。上訴人在未獲被上訴人同意拆除遷讓房屋前，請
求交還系爭土地並無實益。上訴人依民法第七百六十七條規定請求被上訴人返還系爭
土地，及依侵權行為之法律關係，請求賠償損害金，均無理由。爰廢棄第一審所為命
被上訴人交付系爭土地及按年給付二萬四千元損害金部分之判決，改判駁回上訴人該
部分之訴。
按建物與基地為獨立之不動產，倘占有人係無權占有建物之基地，縱其對於地上未經
所有權第一次登記之建物有使用借貸之關係，惟此債之關係並不足以拘束該基地所有
權嗣經移轉之現土地所有人。查系爭未經所有權第一次登記之房屋現為被上訴人占有
居住，及被上訴人係本於其夫妻與上訴人之前手范潮河間之使用借貸法律關係而占用
系爭土地等情，既為原審所認定（原判決第三頁正面第三至七行、第四頁正面第十一
行）。則原審未詳調查究明被上訴人與上訴人間就系爭土地另否有使用權源契約之前
，徒以被上訴人前曾經原所有人范潮河同意使用系爭房地，被上訴人自有繼續使用占
有系爭土地之正當權源，上訴人應受拘束，在未獲被上訴人同意之情形下，上訴人不
得請求返還土地，而為其不利之判決，尚嫌速斷。又系爭房地原均屬范潮河所有雖為
原審所認定，惟范潮河迄無將系爭土地及房屋同時或先後出賣之情形，能否類推適用
本院四十八年台上字第一四五七號判例而推斷上訴人於承買系爭土地時，已默許被上
訴人繼續使用占有該地，亦非無詳為研求之餘地。且原判決既認定，系爭房屋屬於范
潮河之所有；竟又謂，上訴人在未獲被上訴人同意拆除遷讓房屋前，請求被上訴人交
還土地，並無實益云云，不無矛盾。上訴論旨，指摘原判決不當，求予廢棄，非無理
由。
據上論結，本件上訴為有理由，依民事訴訟法第四百七十七條第一項、第四百七十八
條第一項，判決如主文。
中      華      民      國    八十七    年      九      月    二十五    日
                              最高法院民事第三庭
                                  審判長法官  范  秉  閣
                                        法官  朱  建  男
                                        法官  曾  煌  圳
                                        法官  許  澍  林
                                        法官  鄭  玉  山
      右正本證明與原本無異
                                              書  記  官
中      華      民      國    八十七    年      十      月     十三     日
